高雄高等行政法院簡易判決
　　　　　　　　　　　　　九十四年度簡字第七十號
原　　　告　甲○○
被　　　告　高雄市政府
代　表　人　乙○○代理市長
訴訟代理人　丙○○
　　　　　　丁○○
上列當事人間因消防法事件，原告不服內政部中華民國九十四年
一月六日台內訴字第０九三０００八三五一號訴願決定，提起行
政訴訟。本院判決如下：
　　主  文
原告之訴駁回。
訴訟費用由原告負擔。
    事實及理由
一、緣原告為坐落高雄市○○區○○路八十號「錦昌煤氣行」之
    管理權人，被告所屬消防局人員於民國（下同）九十三年八
    月十二日前往該營業場所實施查察，發現該埸所儲放之液化
    石油氣，總儲氣量為二九０公斤，已逾公共危險物品及可燃
    性高壓氣體設置標準暨安全管理辦法（下稱安全管理辦法）
    第七十三條第一項規定之一二八公斤，超量儲存一六二公斤
    ，乃當場開立舉發違反消防法案件通知單（編號：第０００
    一七一號）予以舉發，經被告認原告已違反安全管理辦法第
    七十三條及消防法第十五條第二項之規定，乃依消防法第四
    十二條規定，以九十三年九月二十四日高市府消預字第０九
    三００四九六三一號處分書，裁處原告新臺幣（下同）二萬
    元罰鍰，原告不服，提起訴願遭決定駁回，遂提起本件行政
    訴訟。
二、原告起訴主張略謂：（一）按消防法第十五條第二項及第四
    十二條固規定：「前項公共危險物品及可燃性高壓氣體之範
    圍及分類、製造、儲存或處理場所之位置、構造及設備之設
    置標準、儲存、處理及搬運之安全管理辦法由中央主管機關
    會同中央目的事業主管機關定之。但公共危險物品及可燃性
    高壓氣體之製造、儲存、處理或搬運中央目的事業主管機關
    另訂有安全管理規定者，依其規定辦理。」、「第十五條所
    定公共危險物品及可燃性高壓氣體之製造、儲存或處理場所
    其位置、構造及設備未符合設置標準或儲存、處理及搬運未
    符合安全管理規定者，處其管理權人或行為人新台幣二萬元
    以上十萬元以下罰鍰，經處罰鍰後仍不改善者，得連續處罰
    ，並得予以三十日以下停業或停止其使用之處分。」明確，
    惟安全管理辦法係內政部消防署依消防法第十五條第二項空
    白授權訂定之單行法規之行政命令，其第七十三條第一項規
    定，液化石油氣處理場所儲放之液化石油氣，總儲存量不得
    超過一二八公斤；未僅不合理限定業者，且多年來，瓦斯業
    者，疲於奔命、四處陳情、請願，消防主管機關，宥限於本
    位；以公共安全及公益為由，仍不修訂符合實際需求及配合
    經濟發展等合理之規範；造成桶裝瓦斯業者，經營上之困頓
    與不滿。次按「各級消防主管機關辦理消防安全檢查違法案
    件處理注意事項表」、「公共危險物品及可燃性高壓氣體各
　　類事業場所違規程度裁處分類表」、「違反消防法第十五條
    有關公共危險物品及可燃性高壓氣體設置標準暨安全管理規
    定之裁處基準表」等究係消防行政機關其單位內部之行政規
    則，依行政程序法第十二條、第一百五十九條、第一百六十
    條、第一百六十一條及第一百六十二條之規定，行政機關可
    自行訂定、廢止；其對外之效力，尚有爭議；被告轄下消防
    局逕引為裁處依據，顯然違反法律保留及授權明確性原則，
    況其細目，實為原告未能明晰，依行政程序法第一百一十條
    第四項、第一百十一條第七款規定無效之行政處分，應予撤
    銷。（二）被告所屬消防局據以裁罰原告之依據為行政命令
    暨次級自訂之行政規則安全管理辦法、「各級消防主管機關
    辦理消防安全檢查違法案件處理注意事項表」、「公共危險
    物品及可燃性高壓氣體各類事業場所違規程度裁處分類表」
    等，已然違反中央法規標準法之明文規定。且上述規定是否
    為強行規定，應以中央政府頒行之法律為準。強行規定原則
    上僅限於法律，中央各部會訂定之法規命令，以及地方自治
    法規，是否為強行規定，理論上頗有爭論。（三）參閱八十
    五年八月二日司法院釋字第四一二號：【吳庚大法官部分不
    同意見書】．．．第三段．．．其旨意乃法律若授權行政機
    關訂定法規命令予以規範，亦須為具體明確之規定，若僅概
    括三、五條法律授權行政機關以訂定之次級規範方式加以替
    代，行政機關發布之法規命令，已非執行法律所必要之補充
    規定，乃係構成【以命令代替法律之僭越】，行政立法使三
    權分立之憲法原理，遭受結構性之破壞；消防法將相關核心
    事項空白授權行政機關行政院內政部消防署，自行訂定，渠
    消防行政單位據以為依法行政裁處違反規範者，依消防法第
    四十二條課予罰鍰處分，行政機關顯然可自行訂定次級等補
    充規範，並據以立法、執行、處罰未符規範者，恐多爭議。
    （四）憲法第十五條明文規定人民之生存權、工作權及財產
    權等應予保障，行政機構卻訂定不合理之次級命令裁處違其
    規範者實已違反憲法本意。另中央法規標準法第二十條第一
    項明文規定．．．基於政策或事實之需要，有增減內容之必
    要者，應修正之。消防行政單位閉門造車祇基於安全考量，
    無理限制私經濟之正當經營，造成業者困擾，民生必需之桶
    裝瓦斯，供應失序之潛伏危機，消防行政機關為何不自覺，
    實有急迫檢討之必要云云，而聲明求為判決訴願決定及原處
    分均撤銷。被告答辯意旨略以：（一）按「本法所稱管理權
    人係指依法令或契約對各該場所有實際支配管理權者；其屬
    法人者，為其負責人。」、「前項公共危險物品及可燃性高
    壓氣體之範圍及分類、製造、儲存或處理場所之位置、構造
    及設備之設置標準，儲存、處理及搬運之安全管理辦法，由
    中央主管機關會同中央目的事業主管機關定之。．．．。」
    、「第十五條所定公共危險物品及可燃性高壓氣體之製造、
    儲存或處理場所，其位置、構造及設備未符合設置標準，或
    儲存、處理及搬運未符合安全管理規定者，處其管理權人或
    行為人新臺幣二萬元以上十萬元以下罰鍰；經處罰鍰後仍不
    改善者，得連續處罰，並得予以三十日以下停業或停止其使
    用之處分。」分別為消防法第二條、第十五條第二項及第四
    十二條所明定。次按「本辦法依消防法第十五條第二項規定
    訂定之。」、「可燃性高壓氣體，係指符合下列各款規定之
    一者：三．．．．液化石油氣。」、「可燃性高壓氣體處理
    場所，係指販賣可燃性高壓氣體之場所。」、「液化石油氣
    處理場所儲放之液化石油氣，總儲氣量不得超過一二八公斤
    。」分別為安全管理辦法第一條、第四條第三款、第七條第
    二項及第七十三條第一項所定明。另按各級消防主管機關辦
    理消防安全檢查違法案件處理注意事項附表五「違反消防法
    第十五條有關公共危險物品及可燃性高壓氣體設置標準暨安
    全管理規定之裁處基準表」附註三、（一）規定，液化石油
    氣處理場所儲放之液化石油氣超過一二八公斤且在三００公
    斤以下，屬輕微違規，第一次裁處二萬元罰鍰，第二次裁處
    四萬元以下罰鍰。（二）卷查被告所屬消防局稽查人員於事
    實欄所載時間至原告經營之「錦昌煤氣行」實施檢查，發現
    該場所液化石油氣儲氣量二九０公斤，顯逾液化石油氣販賣
    場所儲放之液化石油氣總儲氣量不得超過一二八公斤之上限
    範圍，乃依法舉發，此有原告現場負責人簽名之舉發單及處
    分書等影本，附原處分卷可稽，違規事實，洵堪認定，被告
    據以科處原告二萬元罰鍰，經核於法並無不合。惟查內政部
    依消防法第十五條授權訂定有安全管理辦法，該辦法第七十
    三條對於液化石油氣製造場所及處理場所應設置儲存場所儲
    放液化石油氣容器，設有管制量之規定，其訂定之內容係就
    有關項目之細節性、技術性事項訂定之，並無逾越母法之授
    權範圍，自與法律保留原則無違。次查「各級消防主管機關
    辦理消防安全檢查違法案件處理注意事項」及「違反消防法
    第十五條公共危險物品及可燃性高壓氣體設置標準暨安全管
    理規定之裁處基準表」係內政部依行政程序法第一百五十九
    條規定就其權責為協助下級機關業務處理及行使裁量權而訂
    頒之行政規則，經查亦無違反法律保留原則可言，則原告辯
    稱僅單位內部之行政規則及主張被告援引之法規違反法律保
    留原則云云，顯不足採。至關於罰鍰額度部分，按消防法第
    四十二條規定之罰鍰額度為二萬元以上十萬元以下，其即在
    授權主管機關能權衡違規情節給予妥適之處分，故原處分對
    罰鍰額度之科處即有裁量權，其裁量之結果如無違反比例原
    則，即非法所不許。查本案被告所查獲液化石油氣儲氣量超
    存一六二公斤，又該瓦斯為可燃性高壓氣體，具公共危險發
    生之潛在性，且該鋼瓶查獲時已灌氣完畢，惟原告為第一次
    違規，故被告衡量前述情節酌處罰鍰二萬元，堪稱允當。綜
    前所述，本案違規事實明確，原告所稱又不足採，被告乃為
    酌處罰鍰二萬元之處分，揆諸首揭規定並無違誤，敬請駁回
    原告之訴，以符法制等語。
三、按「公共危險物品及可燃性高壓氣體應依其容器、裝載及搬
    運方法進行安全搬運；達管制量時，應在製造、儲存或處理
    場所以安全方法進行儲存或處理。前項公共危險物品及可燃
    性高壓氣體之範圍及分類，製造、儲存或處理場所之位置、
    構造及設備之設置標準，儲存、處理及搬運之安全管理辦法
    ，由中央主管機關會同中央目的事業主管機關定之。但公共
    危險物品及可燃性高壓氣體之製造、儲存、處理或搬運，中
    央目的事業主管機關另有安全管理規定者，依其規定辦理。
    」、「第十五條所定公共危險物品及可燃性高壓氣體之製造
    、儲存或處理場所，其位置、構造及設備未符合設置標準，
    或儲存、處理及搬運未符合安全管理規定者，處其管理權人
    或行為人新臺幣二萬元以上十萬元以下罰鍰；經處罰鍰後仍
    不改善者，得連續處罰，並得予以三十日以下停業或停止其
    使用之處分。」消防法第十五條、第四十二條分別定有明文
    。次按「本辦法依消防法第十五條第二項規定訂定之。」、
    「液化石油氣製造場所及處理場所應設置儲存場所儲放液化
    石油氣容器。」、「液化石油氣儲放之液化石油氣，總儲氣
    量不得超過一二八公斤。」、「液化石油氣處理場所儲放之
    液化石油氣超過一二八公斤，且在三００公斤以下者屬輕微
    違規，第一次裁處新臺幣二萬元以下罰鍰。」分別為管理辦
    法第一條、第七十一條第一項、第七十三條第一項、及各級
    消防主管機關辦理消防安全檢查違法案件處理注意事項之附
    表五「違反消防法第十五條有關公共危險物品及可燃性高壓
    氣體設置標準暨安全管理規定之裁處基準表」及其附註規定
    甚明。查上開安全管理辦法係內政部會同經濟部依據消防法
    第十五條第二項規定之授權所訂立之法規命令，核其授權規
    定明確，並上述規定內容與消防法授權意旨相符，與法律保
    留原則及授權明確性均屬無違，爰予援用。
四、經查，原告為坐落高雄市○○區○○路八十號「錦昌煤氣行
    」之管理權人，被告所屬消防局人員於九十三年八月十二日
    前往該營業場所實施查察，發現該埸所儲放之液化石油氣，
    總儲氣量為二九０公斤，已逾安全管理辦法第七十三條第一
    項規定之一二八公斤，超量儲存一六二公斤，乃當場開立舉
    發違反消防法案件通知單（編號：第０００一七一號）予以
    舉發，經被告認原告已違反安全管理辦法第七十三條及消防
    法第十五條第二項之規定，乃依消防法第四十二條規定，以
    九十三年九月二十四日高市府消預字第０九三００四九六三
    一號處分書，裁處原告二萬元罰鍰等情，此有被告所屬前述
    案件通知單、被告前述處分書、現場相片二幀等影本附於原
    處分卷可稽，應堪認定。
五、又按「對於人民違反行政法上義務之行為科處裁罰性之行政
    處分，涉及人民權利之限制，其處罰之構成要件及法律效果
    ，應由法律定之。若法律就其構成要件，授權以命令為補充
    規定者，授權之內容及範圍應具體明確，然後據以發布命令
    ，始符憲法第二十三條以法律限制人民權利之意旨，．．．
    。」司法院釋字第三一三號解釋足資參照。次按「．．．準
    此，凡與限制人民自由權利有關之事項，應以法律或法律授
    權命令加以規範，方與法律保留原則相符。故法律授權訂定
    命令者，如涉及限制人民之自由權利時，其授權之目的、範
    圍及內容須符合具體明確之要件；若法律僅為概括授權時，
    固應就該項法律整體所表現之關聯意義為判斷，而非拘泥於
    特定法條之文字；惟依此種概括授權所訂定之命令祇能就執
    行母法有關之細節性及技術性事項加以規定，尚不得超越法
    律授權之外，逕行訂定制裁性之條款．．．」（司法院釋字
    第三九四號解釋理由書參照）。可知，對於人民違反行政法
    上義務之行為科處裁罰性之行政處分，其處罰之構成要件亦
    可由法律授權以命令為之，只需其授權內容及範圍具體明確
    ，亦與法律保留原則無違；又所謂授權內容及範圍是否具體
    明確，則應就該項法律整體所表現之關聯意義為判斷，而非
    拘泥於特定法條之文字。查上開消防法第十五條第二項明文
    規定：「可燃性高壓氣體之範圍及分類，製造、儲存或處理
    場所之位置、構造及設備之設置標準，儲存、處理及搬運之
    安全管理辦法，由中央主管機關會同中央目的事業主管機關
    定之。」故其授權中央主管機關會同中央目的事業主管機關
    訂定管理辦法之範圍及內容，不論自其法條文字或法律整體
    所表現之關聯意義觀之，均已甚具體明確，並內政部會同經
    濟部依據此條授權訂立之管理辦法，亦是於上述法律授權範
    圍內就授權項目為細節性及技術性事項之規定，不僅未逾越
    消防法授權之範圍，亦與消防法是為維護公共安全及確保人
    民生命財產之立法目的相符。又前揭安全管理辦法並無關於
    違反該辦法之違規行為應如何處罰之規定，亦即關於違反前
    揭安全管理辦法之行為，其罰則是訂立於母法消防法第四十
    二條。本件被告即是以原告有未符合安全管理辦法第七十三
    條第一項規定之行為，認定原告有消防法第十五條第二項規
    定之違章行為，而依同法第四十二條之規定對原告裁處罰鍰
    二萬元之處分，依上開所述，其所適用之法令並無欠缺授權
    明確性及因而違反法律保留情事，故原告援引中央法規標準
    法，爭執本件原處分有違法律保留及授權明確性原則云云，
    並無可採。另原處分援引之「各級消防主管機關辦理消防檢
    查處理注意事項」附表五「違反消防法第十五條有關公共危
    險物品及可燃性高壓氣體設置標準暨安全管理規定之裁處基
    準表」則屬上級行政機關所定供下級行政機關（原處分機關
    ）作為裁量參考準則之行政規則，並非原處分機關作為裁罰
    處分之依據，即其並無處罰構成要件及法律效果之規定，故
    原告據以爭執其有違法律保留及授權明確性原則云云，更屬
    誤會，而不足取。又關於罰鍰額度部分，按消防法第四十二
    條規定之罰鍰額度為二萬元以上十萬元以下，其即在授權主
    管機關能權衡違規情節給予妥適之處分，故被告對罰鍰額度
    之科處即有裁量權，其裁量之結果如無違反比例原則，即非
    法所不許。再查，原告被查獲總儲氣量二九０公斤，惟原告
    係第一次違規，故被告衡量前述情節，參酌前揭裁處基準表
    ，予以科處罰鍰二萬元，被告其裁量權之行使並未逾越法律
    之規定，亦與比例原則無違，原處分於法並無不合。
六、綜上所述，被告以原告違反消防法第十五條第二項之規定，
    依同法第四十二條之規定科處罰鍰二萬元，並無違誤。訴願
    決定予以維持，亦無不合。原告提起本件訴訟，為無理由，
    應予駁回，並不經言詞辯論為之。
據上論結，本件原告之訴為無理由，爰依行政訴訟法第二百三十
三條第一項、第二百三十六條、第一百九十五條第一項後段、第
九十八條第三項前段，判決如主文。
中　　華　　民　　國　九十四　年　五　　月　　三十　　日
                  第二庭      法  官  林勇奮
以上正本係照原本作成。
如不服本判決，應於送達後二十日內，向本院提出上訴狀並表明
上訴理由，如於本判決宣示後送達前提起上訴者，應於判決送達
後二十日內補提上訴理由書（須按他造當事人人數附繕本）。提
起上訴應預繳送達用雙掛號郵票七份（每份三十四元）。
中　　華　　民　　國　九十四　年　五　　月　　三十　　日
                              書記官  黃玉幸
附註:
行政訴訟法第二百三十五條（第一項、第二項）:
對於適用簡易程序之裁判提起上訴或抗告，須經最高行政法院之
許可。
前項許可，以訴訟事件所涉及之法律見解具有原則性者為限。
